臺灣高等法院臺中分院民事判決
109年度重上字第247號

上  訴  人  李東義    

訴訟代理人  陳純仁律師
            劉錦勳律師
            賴鴻鳴律師
被 上訴 人  李滄堯     住苗栗縣○○鎮○○路0000號                    涂雪英     住同上
            涂本      
                     
            涂政源    
上  四  人  
訴訟代理人  周敬恒律師
上列當事人間請求返還不當得利等事件，上訴人對於中華民國10
9年9月8日臺灣苗栗地方法院109年度重訴字第59號第一審判決提
起上訴，並為訴之追加，本院於111年2月23日言詞辯論終結，判
決如下：
    主      文
上訴及追加之訴均駁回。 　　
第二審（含追加之訴）訴訟費用由上訴人負擔。
    事實及理由
一、程序部分：
    按第二審訴之變更或追加，非經他造同意不得為之，但請求
    之基礎事實同一者不在此限，民事訴訟法第446條第1項、第
    255條第1項第2款分別定有明文。本件上訴人於原審起訴請
    求：㈠被上訴人李滄堯、涂雪英、涂本、涂政源應連帶返還
    甲○○通運股份有限公司（原名乙○○通運股份有限公司，下稱
    甲○○公司）之股份1,000股與上訴人，如無法返還，則應賠
    上訴人新臺幣（下同）1,000萬元及自起訴狀繕本送達翌日
    起至清償日止，按年息5％計算之利息。㈡被上訴人應連帶給
    付上訴人300萬元之權利金。原審判決上訴人敗訴，上訴人
    提起上訴，上訴聲明為：㈠原判決廢棄。㈡被上訴人應連帶返
    還甲○○公司股份1,000股予上訴人，如無法返還，則應賠上
    訴人1,000萬元及自起訴狀繕本送達翌日起至清償日止，按
    年息5％計算之利息。㈢被上訴人應連帶給付上訴人300萬元之
    權利金。嗣後，上訴人於民國110年9月23日提出民事準備3
    狀（見本院卷㈡第47-49頁），變更上訴聲明為：㈠原判決廢
    棄。㈡李滄堯、涂雪英、涂本、涂政源應依序返還上訴人甲○
    ○公司股份400股、400股、100股、100股，如無法返還，則
    應分別給付上訴人400萬元、400萬元、100萬元、100萬元，
    及均自起訴狀繕本送達翌日起至清償日止，按年息5％計算之
    利息。㈢被上訴人應共同給付上訴人300萬元，及自起訴狀繕
    本送達翌日起至清償日止，按年息5％計算之利息。經核其請
    求之基礎事實均係基於上訴人於93年5月14日所簽署甲○○公
    司轉讓契約書（下稱系爭轉讓契約書）之事實所衍生之爭執
    ，應認在社會生活上有相當之共通性或關連性，且訴訟及證
    據資料在相當程度範圍內得加以援用，可認請求之基礎事實
    同一，依前揭規定，應予准許。
二、上訴人主張：
　　甲○○公司係兩造家族於70年4月2日設立，資本額為1,000萬
    元，每股面額1萬元，計發行股份1,000股，原始股東及持股
    如附表所示，並約定實際由訴外人丙○○以外之股東輪流經營
    。嗣於89年間實際經營者李滄堯之父丁○○因病休養，而委由
    子、媳李滄堯、涂雪英經營，詎李滄堯、涂雪英於89年11月
    間，未經上訴人及訴外人戊○○、己○○、庚○○（上3人為辛○○
    之繼承人）、壬○○、癸○○、子○○、丁○○、丙○○等人同意，擅
    將甲○○公司全部股份，移轉至李滄堯、涂雪英及訴外人丑○○
    、寅○○、卯○○、辰○○及巳○○（下稱李滄堯等7人）等人名下
    （持股如附表所示），繼由被上訴人取得甲○○公司全部股份
    （持股如附表所示）。惟甲○○公司之其他全體股東已表示要
    將甲○○公司全部股份讓與上訴人，被上訴人不法移轉股份之
    行為，侵害上訴人之所有權，且係無法律上之原因而受有利
    益，致上訴人受損害，爰依民法第179條及第767條第1項前
    段規定，請求擇一判命如上訴及追加聲明㈡。又兩造曾於91
    年間協議，甲○○公司由被上訴人經營，被上訴人則按年給付
    權利金20萬元與上訴人，而訂立經營權契約，被上訴人已依
    約給付91年至93年之權利金合計60萬元，惟嗣後未再支付，
    合計積欠15年之權利金逾300萬元，上訴人自得依經營權契
    約請求被上訴人給付300萬元本息。
三、被上訴人則以：
    丁○○生前於89年間，曾委託訴外人午○○將甲○○公司全部股份
    （含上訴人之150股）移轉與李滄堯等7人，與被上訴人無涉
    。又癸○○、壬○○於臺灣苗栗地方檢察署（下稱苗栗地檢）95
    年度偵字第0000號偽造文書案件（下稱偽造文書刑案）中，
    證稱甲○○公司股東曾開會決定股東放棄之股份交由丁○○處理
    ，上訴人主張受讓甲○○公司其他股東之全部股份云云，與事
    實不符。嗣因上訴人屢向被上訴人表示未同意轉讓股份，被
    上訴人為避免上訴人以此影響公司經營，始於93年5月14日
    給付60萬元與上訴人作為股份轉讓之代價，並由上訴人簽署
    系爭轉讓契約書及股份出讓證書（下稱系爭出讓證書），載
    明讓與150股及經營權與李滄堯，以免糾紛再起，上訴人轉
    讓後已無任何甲○○公司之股份，亦無經營權，李滄堯後將名
    下甲○○公司股份分別讓與涂本、涂政源各100股，均與上訴
    人無關。另上訴人於103年間，曾以與本件相同之事實訴請
    李滄堯、涂雪英連帶返還甲○○公司之股份150股與上訴人，
    如未能返還，則應償還價額150萬元，及請求自93年起經營
    權利金200萬元等情，經原法院以103年度訴字第268號判決
    （下稱268號民事前案）駁回其訴確定，本件應為268號民事
    前案之既判力效力所及。縱認268號民事前案與本件非同一
    事件，亦應受268號民事前案爭點效之拘束，上訴人自不得
    再起訴請求。況依上訴人主張之不當得利，無論自89年間或
    93年9月間起算，至108年9月底或108年12月31日為止，均早
    已罹於時效，被上訴人並為時效抗辯，上訴人之請求亦無理
    由。另系爭轉讓契約書並未記載按年支付20萬元經營權權利
    金之約定，上訴人此部分請求，顯無理由等語，資為抗辯。
四、原審為上訴人敗訴之判決，上訴人不服，提起上訴，並為訴
    之追加，其上訴及追加聲明為：㈠原判決廢棄。㈡李滄堯、涂
    雪英、涂本、涂政源應依序返還上訴人甲○○公司股份400 股
    、400 股、100 股、100 股，如無法返還，則應分別給付上
    訴人400 萬元、400 萬元、100 萬元、100 萬元，及均自起
    訴狀繕本送達翌日起至清償日止，按年息5 ％計算之利息。㈢
    被上訴人應共同給付上訴人300萬元本息。㈣願供擔保請准宣
    告假執行。被上訴人則答辯聲明：㈠上訴及追加之訴均駁回
    。㈡如受不利判決，願供擔保，請准宣告免為假執行。
五、不爭執事項及本件爭點（見本院卷㈡第54-55頁並依判決，格
    式修正或刪減文句，或依爭點論述順序整理內容）：
㈠、不爭執事項：
⑴、甲○○公司於70年4月2日設立登記，發行股份共1,000股，每股
    面額1萬元，資本額共1,000萬元。甲○○公司之原始股東及持
    股情形如附表所示。
⑵、上訴人前曾以李滄堯、涂雪英於89年11月間未經同意，擅自
　  轉讓上訴人之持股150 股，侵害上訴人之所有權；及李滄堯
    、涂雪英自93年至103 年間，應給付約定經營甲○○公司之權
    利金200 萬元（10年，每年應給付20萬元）與上訴人為由，
    依民法第179 條、第184 條第1 項前段、第185條、第767 
    條第1項前段規定，訴請李滄堯、涂雪英連帶返還上訴人150
     股，如不能返還，應償還價額150萬元；另依經營權契約訴
    請李滄堯、涂雪英連帶給付200萬元本息，經268號民事前案
    判決駁回上訴人之訴確定。
⑶、上訴人以李滄堯、涂雪英上開移轉股份行為，涉嫌偽造文書
　  而提出告訴，經苗栗地檢以偽造文書刑案為不起訴處分，嗣
    聲請再議，經臺灣高等檢察署臺中分署以96年度上聲議字第
    1626號駁回再議確定。
⑷、本院將上訴人所提出之系爭轉讓契約書原本（本院卷㈠第321
    頁編號甲），與被上訴人所提出之系爭轉讓契約書原本（本
    院卷㈠第323頁編號乙）及被上訴所提出系爭出讓證書（本院
    卷㈠第324 頁編號丙），送請內政部警政署刑事警察局（下
    稱刑事局））鑑定其上「李東義」之指印是否為同一人的指
    印，結果甲與乙、丙文件上「李東義」之指印均相符，有該
    局110年4月14日○○字第0000000000號鑑定書可佐。
㈡、本件爭點：
⑴、本件是否為268號民事前案之既判力或爭點效所及，而不得再
    提起本件訴訟？
⑵、上訴人依民法第179條、第767條第1項前段之規定，請求被上
    訴人返還甲○○公司股份及不能返還時之金錢代償請求，及依
    經營權契約請求被上訴人給付300萬元本息，有無理由？ 
六、本院之判斷：
㈠、上訴人依民法第179條、第767條第1項前段規定，請求李滄堯
    、涂雪英返還甲○○公司股份150股，及不能返還時之金錢代
    償請求；暨依經營權契約請求李滄堯、涂雪英200萬元部分
    為263號民事前案之爭點效所及：
⑴、按「除別有規定外，確定之終局判決就經裁判之訴訟標的，
    有既判力」、「原告之訴，有下列各款情形之一者，法院應
    以裁定駁回之。但其情形可以補正者，審判長應定期間先命
    補正：起訴違背第31條之1第2項、第253條、第263條第2項
    之規定，或其訴訟標的為確定判決之效力所及」，民事訴訟
    法第400條第1項及第249條第1項第7款分別定有明文。又訴
    訟法上所謂一事不再理之原則，乃指同一事件已有確定之終
    局判決者而言。所謂同一事件，必同一當事人就同一法律關
    係而為同一之請求，若此三者有一不同，即不得謂為同一事
    件，自不受確定判決之拘束（最高法院19年上字第278號判
    決參照）。另前後兩訴是否同一事件，應依㈠前後兩訴之當
    事人是否相同；㈡前後兩訴之訴訟標的是否相同；㈢前後兩訴
    之聲明，是否相同、相反或可以代用等三個因素決定之（最
    高法院73年度台抗字第518號裁定意旨參照）。所謂訴訟標
    的，乃原告為確定其私權之請求，或所主張之法律關係是否
    存在，而請求法院對之加以裁判之對象，訴訟標的之涵義必
    須與原因事實相結合，以使訴狀所表明請求法院審判之範圍
    更加明確，則於判斷既判力之客觀範圍時，自應依原告起訴
    主張之原因事實所特定之訴訟標的法律關係為據，凡屬確定
    判決同一原因事實所涵攝之法律關係，始受其既判力之拘束
    。
⑵、次按法院於確定判決理由中，對訴訟標的以外當事人所主張
    或抗辯之重要爭點，本於兩造辯論之結果所為之判斷結果，
    除有顯然違背法令，或當事人提出新訴訟資料足以推翻原判
    斷之情形外，於同一當事人間，就與該重要爭點有關之他訴
    訟，不得再為相反之主張，法院亦不得作相異之判斷，此源
    於訴訟上之誠信原則及當事人公平之訴訟法理，避免紛爭反
    覆發生，以達「一次解決紛爭」所生之一種判決效力（拘束
    力），即所謂「爭點效」，亦當為程序法所容許（最高法院
    96年度台上字第2569號裁判要旨參照）。又「爭點效」之適
    用，固必須前後兩訴之訴訟當事人同一，始有適用。惟前後
    二訴之當事人不同，如係因其中一訴為普通共同訴訟（主觀
    的訴之合併）之故，則在前後二訴相同之當事人間，仍可發
    生「爭點效」（最高法院101年度台上字第994號裁判要旨參
    照）。
⑶、經查，268號民事前案確定判決，係上訴人依民法第179條、
    第767條第1項前段規定請求李滄堯、涂雪英返還甲○○公司股
    份150股，及不能返還時之金錢代償請求；暨依經營權契約
    請求李滄堯、涂雪英連帶給付200萬元，而本件上訴人依民
    法第179條、第767條第1項前段規定及經營權契約，請求判
    命被上訴人如上訴及追加聲明㈡、㈢所示。依上開最高法院判
    決意旨所示，雖268號民事前案確定判決之當事人與本件不
    同，對於本件並無既判力，惟268號民事前案確定判決係就①
    上訴人是否移轉所有甲○○公司股份150股與李滄堯、涂雪英
    ，及②上訴人與李滄堯、涂雪英有無成立經營權契約等爭點
    ，由雙方相互攻防、舉證後，認上訴人已將所有甲○○公司股
    份150股移轉與李滄堯、涂雪英，及上訴人與李滄堯、涂雪
    英間並無經營權契約存在，268號民事前案確定判決就上開
    爭點之判斷，對於本件應有爭點效之適用，本院及當事人（
    上訴人與李滄堯、涂雪英間）應同受拘束。又268號民事前
    案確定判決所為之判斷，並無顯然違背法令情形，且上訴人
    並未提出足以推翻該確定判決判斷之新訴訟資料，該確定判
    決所為上開判斷，於本件（上訴人與李滄堯、涂雪英間）應
    同受拘束，俾符訴訟程序上之誠信原則。上訴人無視268號
    民事前案確定判決爭點效力，於提起本件訴訟爭執未移轉甲
    ○○公司股份150股與李滄堯、涂雪英，及與李滄堯、涂雪英
    間有經營權契約存在，顯無理由。
㈡、上訴人其餘請求返還股份部分亦無理由：
⑴、經查，甲○○公司原始股東壬○○、癸○○曾於苗栗地檢偽造文書
    刑案中證稱：丁○○於89年間為甲○○公司之實際負責人，曾邀
    集當時之股東李東義、子○○、壬○○、癸○○等人商討是否願意
    放棄股份交由丁○○處理，除李東義當時有無同意放棄不清楚
    外，其他在場之股東均有同意放棄股份等語；而訴外人丑○○
    即丁○○之子亦證稱：丁○○在世時曾告訴伊有將甲○○公司之部
    分股份移轉到伊名下，但並未說明係移轉何人的股份，且係
    於股份移轉完成後才告知等語；且證人午○○復證稱當初係丁
    ○○找伊辦理股份移轉，相關資料及證件亦係由丁○○找人拿來
    的等語，有苗栗地檢95年度偵字第0000號不起訴處分書在卷
    可憑（見原審卷第45頁）。又經比對財政部臺灣省中區國稅
    局年度證券交易稅一般代徵稅額繳款書（限私人間直接買賣
    有價證券者使用）所示，當時原始股東均已移轉所有甲○○公
    司股份與李滄堯、涂雪英等人【見原審卷第31-39頁，詳細
    移轉情形如附表所示，其中己○○、戊○○、庚○○為辛○○之繼承
    人（見268號民事前案判決第7頁】。
⑵、依上開說明，顯見甲○○公司原始股東於89年間，已全數同意
    將名下股份放棄，並交由丁○○處理甚明，否則豈有自89年11
    月23日移轉後迄今，除上訴人外均無異議之理。至上訴人主
    張於89年間丁○○召集甲○○公司股東時亦在場，且全體股東決
    定將股份轉讓與伊云云，並未見上訴人舉證以實其說，且如
    上訴人上開主張為真，何以上訴人嗣後既無持續自行或委託
    他人辦理股份轉讓事宜，復自承於3年多後之93年間始向檢
    察官提出偽造文書告訴，此顯違經驗法則甚明，益證被上訴
    人抗辯甲○○公司原始股東於89年間，均同意放棄系爭股份交
    由丁○○處理，而非將系爭股份讓與上訴人，應與事實相符。
    上訴人自89年11月起，與其他原始股東已將甲○○公司全部股
    份讓與丁○○處理，丁○○將股份移轉如附表所示之股東，自與
    上訴人無涉，上訴人就甲○○公司之股份已無任何權利得以主
    張，其請求被上訴人返還甲○○公司股份云云，應認為無理由
    。
⑶、縱認上訴人於89年間丁○○召集股東會商時未轉讓甲○○公司之
    股份150股，惟依上訴人提出於93年5月14日與李滄堯簽訂之
    系爭出讓證書所載：「茲將本人持有甲○○通運股份有限公司
    股份壹佰伍拾股轉讓台端為業…」（見原審卷第407頁），並
    由上訴人及李滄堯在出讓人及承讓人欄簽名按指印，此亦為
    兩造所不爭執。依系爭出讓證書之約定，上訴人已於93年5
    月14日將所有甲○○公司股份150股轉讓與李滄堯，且嗣後亦
    已辦妥股東變更登記，上訴人已喪失甲○○公司股份150股之
    所有權，且李滄堯係依與上訴人簽訂之股份出讓證書而受領
    該150股，亦非無法律上原因而受有利益，則上訴人主張依
    民法第179條、第767條第1項前段之規定，請求被上訴人依
    序返還甲○○公司股份及不能返還時之金錢代償請求，即屬無
    據，不應准許。至李滄堯以外之被上訴人，既非系爭出讓證
    書之當事人，上訴人亦未能證明於89年11月間，已受讓甲○○
    公司其他原始股東之全部股份，則上訴人請求被上訴人返還
    甲○○公司全部股份及不能返還時之金錢代償請求，自屬無據
    ，不應准許。
㈢、上訴人依經營權契約請求被上訴人給付300萬元本息部分為無
    理由：
    經查，依上訴人提出之系爭轉讓契約書所載：「…二、雙方
    同意甲○○通運股份有限公司經營權以新臺幣捌拾萬元整由乙
    方（指李滄堯）接管辦理，甲方（指上訴人、子○○、丙○○）
    保證永遠放棄，由乙方承擔…」（見原審卷第379頁），上訴
    人、子○○及李滄堯並分別在「轉讓者」及「承讓者」欄簽名
    及按指印，並有上訴人及子○○分別簽收之60萬元及20萬元支
    票各乙紙可參（見原審卷第409、411頁）。
　　上開轉讓契約書係記載上訴人及子○○同意將甲○○公司之經營
    權以80萬元由李滄堯接管辦理，上訴人及子○○並保證永遠放
    棄，其上並未記載李滄堯於承受經營權後，須按年支付20萬
    元經營權權利金與上訴人及子○○等文字，顯見上訴人主張本
    於系爭轉讓契約書而與李滄堯間訂有經營權契約，得按年向
    李滄堯請求權利金云云，應與事實不符，未足採認。至李滄
    堯以外之被上訴人，既非系爭轉讓契約書之當事人，其主張
    依經營權契約請求被上訴人給付300萬元本息，核屬無據，
    自難准許。
㈣、至上訴人主張被上訴人所提出之系爭轉讓契約書（見原審卷
    第215頁）與上訴人所持有之系爭轉讓契約書（見原審卷第3
    79頁），二者之記載不同，認被上訴人所提出之系爭轉讓契
    約書、系爭出讓證書（見原審卷第215、217頁）係出於偽造
    ，上訴人並無轉讓股份及放棄經營權云云。惟查，上訴人與
    被上訴人所提出之系爭轉讓契約書、系爭出讓證書之簽名欄
    之形式及本文均屬相同，且被上訴人與上訴人各自提出之系
    爭轉讓契約書、系爭出讓證書原本，經送請刑事局鑑定結果
    ，其上「李東義」簽名欄所按指印均為上訴人所有，有該局
    110年4月14日○○字第0000000000號鑑定書附卷可佐（見本院
    卷㈠第317-320頁），益證被上訴人抗辯，上訴人於93年5月1
    4日確實已放棄甲○○公司之經營權，並將所持150股股份轉讓
    李滄堯，而自李滄堯處受領60萬元支票乙節，應與事實相符
    ，上訴人主張未轉讓所持有150股股份及未放棄經營權云云
    ，則與事實未合，尚難遽信。至兩造所提出之系爭轉讓契約
    書、系爭出讓證書，均係一式兩份，由契約當事人各自保管
    其中1份，其上本文及簽名欄之記載均屬相同，其餘部分之
    記載或因製作時日期筆劃或有無將當場收受支票之記載於文
    件上稍有出入，惟此尚與經驗法則無違，自難為有利上訴人
    之認定。況上訴人於95年間，曾對李滄堯、涂雪英提出偽造
    文書告訴，惟經苗栗地檢為不起訴處分，並經確定，上訴人
    之主張難認真實。
七、綜上所述，上訴人依民法第179條、第767條第1項前段之規
    定，請求被上訴人返還甲○○公司股份及不能返還時之金錢代
    償請求，及依經營權契約請求被上訴人給付300萬元，非屬
    正當，不應准許。從而原審所為上訴人敗訴之判決，並無不
    合。原審駁回上訴人此部分之請求，部分理由雖有不同，惟
    結論並無二致，仍應予維持。上訴論旨指摘原判決不當，求
    予廢棄改判，為無理由，應駁回其上訴。另上訴人追加請求
    300萬元之法定遲延利息部分，亦為無理由，併予駁回。
八、本件事證已臻明確，兩造其餘之攻擊或防禦方法及所用之證
    據，經本院斟酌後，認為均不足以影響本判決之結果，爰不
    逐一論列，附此敘明。
九、據上論結，本件上訴及追加之訴均為無理由，判決如主文。
中　　華　　民　　國　　111 　年　　3 　　月　　16　　日
                  民事第二庭    審判長法　官  楊國精
　　　　　　　　　　　      　　　　　法　官  陳正禧
　　　　　　　　　　　      　　　　　法　官  李立傑
正本係照原本作成。
如不服本判決，應於收受送達後二十日內向本院提出上訴書狀，
其未表明上訴理由者，應於提出上訴後二十日內向本院補提理由
書狀（均須按他造當事人之人數附繕本）。因疫情而遲誤不變期
間，得向法院聲請回復原狀。
上訴時應提出委任律師或具有律師資格之人之委任狀。委任有律
師資格者，另應附具律師資格證書及釋明委任人與受任人有民事
訴訟法第四百六十六條之一第一項但書或第二項所定關係之釋明
文書影本。如委任律師提起上訴者，應一併繳納上訴裁判費。

                                      書記官  李欣憲
　　　　　　　　　　　　　　　　　　　
中　　華　　民　　國　　111 　年　　3 　　月　　16　　日

附表：
編號 1 2 3 4 5 6 7 原始 股東 丙○○ 丁○○ 李東義 子○○ 辛○○ 癸○○ 壬○○ 持股 100 150 150 150 150 150 150 89.11.20股東 李滄堯 涂雪英 丑○○ 寅○○ 卯○○ 辰○○ 巳○○ 持股 150 150 150 150 150 150 100 93.9.20股東 李滄堯 涂雪英 涂本 涂政源    持股 400 400 100 100